【裁判字號】    97,上易,2566
【裁判日期】    971224
【裁判案由】    竊盜
【裁判全文】
臺灣高等法院刑事判決                97年度上易字第2566號
上  訴  人  臺灣板橋地方法院檢察署檢察官
被      告  乙○○
選任辯護人  扶助律師  彭上華  律師
上列上訴人因被告竊盜案件，不服臺灣板橋地方法院96年度易
字第3847號，中華民國97年7月31日第一審判決（起訴案號：臺
灣板橋地方法院檢察署96年度偵字第27329號），提起上訴，本
院判決如下：
    主  文
上訴駁回。
    事  實
一、乙○○前於民國89年間因竊盜案件，經臺灣高等法院臺中分
    院（下稱臺中高分院）以89年度上易字第2432號刑事判決處
    有期徒刑8月確定，及因搶奪案件，經原法院以89年度訴字
    第306號刑事判決處有期徒刑6月確定，嗣經臺中高分院以90
    年度聲字第970號刑事裁定上開罪刑定應執行有期徒刑1年2
    月確定；另於90年間因竊盜案件，經原法院以90年度易字第
    2031號刑事判決處有期徒刑10月確定，及因強盜案件，經原
    法院以90年度訴字第1826號刑事判決處有期徒刑3年6月確定
    ，嗣經原法院以91年度聲字第559號刑事裁定上開罪刑定應
    執行有期徒刑4年2月確定；迨入監接續執行上揭罪刑，而於
    94年8月1日因縮短刑期期滿執行完畢出監。詎其仍不知悔改
    ，於96年11月7日上午8時許，在臺北縣中和市○○路○段67
    號附近小吃攤飲酒後，其已達辨識行為違法及依其辨識而行
    為之能力顯著減低之情狀，竟基於意圖為自己不法所有之犯
    意，於同日上午9時40分許，前往上址之7-11便利商店內，
    趁該店店員甲○○不注意之際，徒手竊取甲○○所管領之「
    百仙參鹿藥酒」1瓶（市值新臺幣〈下同〉49元），得手後
    隨即欲離去之際，為甲○○所發覺，乙○○因欲脫逃，遂與
    甲○○及同店顧客張瀚伯發生扭打（所涉傷害部分，均未據
    告訴），惟均未達使渠等難以抗拒之程度，嗣經警趕赴現場
    處理，當場起獲前開藥酒1瓶，因而查悉上情。
二、案經臺北縣政府警察局中和分局移送臺灣板橋地方法院檢察
    署檢察官偵查起訴。
    理  由
壹、程序部分
    按被告以外之人於審判外之言詞或書面陳述，除法律有規定
    者外，不得作為證據；又被告以外之人於審判外之陳述，雖
    不符第159條之1至第159條之4之規定，但經當事人於審判程
    序同意作為證據，法院審酌該言詞陳述或書面陳述作成時之
    情況，認為適當者，亦得為證據；當事人、代理人或辯護人
    於法院調查證據時，知有第159條第1項不得為證據之情形，
    而未於言詞辯論終結前聲明異議者，視為有前項之同意，刑
    事訴訟法第159條第1項、第159條之5規定甚明。經查，本判
    決後開所引用之各該被告以外之人於審判外之陳述（包括書
    面陳述），雖屬傳聞證據，惟業經被告乙○○於原審、辯護
    人及檢察官於本院審理時均表示無意見而不予爭執，且迄至
    本院言詞辯論終結前亦均未聲明異議，本院審酌上開證據資
    料製作時之情況，尚查無違法不當及證明力明顯過低之瑕疵
    ，亦認為以之作為證據應屬適當，故揆諸前開法律規定與說
    明，爰逕依刑事訴訟法第159條之5規定，認前揭證據資料均
    例外有證據能力。
貳、實體方面
一、被告乙○○經合法傳喚無正當理由未到庭辯解，惟被告於上
    開時、地，徒手竊得該藥酒1瓶之事實，業據被告乙○○迭
    於警詢、偵訊及原審訊問時坦承不諱，核與證人甲○○、張
    瀚伯於警詢、偵訊及原審審理時具結證述之情節相符，並有
    監視器翻拍照片9張、贓物認領保管單1紙在卷可稽。是被告
    前開自白核與事實相符，堪以採信。又查被告於案發後即同
    日下午1時01分許，經警對其施以呼氣酒精濃度測試為0.47M
    G/L乙節，此有酒測值影本1紙（見偵查卷第20頁）附卷可稽
    。又依內政部警政署刑事警察局所為「台灣地區國人飲酒量
    與呼氣、血液、尿液、唾液酒精濃度間關聯性之研究」，空
    腹飲酒其呼氣酒精代謝率為每小時0.058～0.108MG/L，平均
    為0.084MG/L，食後飲酒呼氣酒精代謝率為每小時0.050 ～
    0.114MG/L，平均為0.075MG/ L，則依照前開研究結果換算
    被告之呼氣酒精代謝率者，其為竊盜犯行之時間為同日上午
    9時40分許，可知被告案發時呼氣酒精濃度約為空腹飲酒時
    0.644MG/ L～0.794MG/L，平均為0.719MG/L，而食後飲酒則
    為0.62MG/L～0.812MG/L，平均為0.716MG/L。而按當人飲酒
    後，若以呼氣酒精濃度測試器測得之呼氣濃度達到0.5MG/L
    時，反應較慢，感覺減低，將影響駕駛；達到每0.75MG/L時
    ，思考與個性行為均會改變；達到1.0MG/L時，步態不穩，
    噁心嘔吐，精神混惑不清晰等情，此有行政院國軍退除役官
    兵輔導委員會臺北榮民總醫院88年8月5日（88）北總內字第
    26868號函文可參。又參諸經原審請財團法人振興復健醫學
    中心（下稱振興醫院）對被告於案發時之精神狀況為鑑定結
    果認：綜合被告之過去生活史、疾病史、身體檢查、精神狀
    態檢查、神經學檢查，本次鑑定認被告雖有精神分裂之診斷
    ，其犯案當時並未呈現因明顯精神病狀，致認知及現實判斷
    能力明顯受損，其行為亦未直接受妄想或幻覺等精神病症狀
    所影響。但因其有酒精成癮，及酒後致使其行為時辨識行為
    違法或是依其辨識而行為之能力，有減低或欠缺之情形。換
    言之，被告並未因罹患「精神分裂症」，而致影響其所涉犯
    行，被告知道使用酒精後多次造成因竊盜而觸法之情形，仍
    繼續使用酒精，酒後有致使其依辨識而行為之能力欠缺之情
    形。綜言之，本次鑑定認為，被告犯行時確有辨識行為違法
    或依其辨識而行為之能力，顯著減低之情形，但非直接因其
    精神分裂症所致，係因其飲用酒精所致等情，此有振興醫院
    97年4月30日97振醫字第502號函暨精神狀況鑑定書乙份（見
    原審卷第38至41頁）在卷可稽，而上開精神鑑定書，係醫師
    依其專業知識、能力，參考被告之基本資料、職業史、婚姻
    史、家庭關係、物質濫用史、就醫史及犯罪史等資料，並對
    被告為精神狀態檢查及心理鑑衡後，而為上開鑑定結論，是
    上揭被告精神鑑定之結論，應可採信。故被告於本件案發時
    ，因其飲酒後，已達其辨識行為違法及依其辨識而行為之能
    力顯著降低。綜上所述，本件事證已臻明確，被告犯行堪以
    認定，應予依法論科。
二、核被告所為，係犯刑法第320條第1項之竊盜罪。原審蒞庭檢
    察官雖認本案應變更起訴法條為刑法第329條之準強盜罪云
    云，惟刑法第329條規定之旨在以刑罰之手段，保障人民之
    身體自由、人身安全及財產權，免受他人非法之侵害，以實
    現憲法第8條、第22條及第15條規定之意旨。立法者就竊盜
    或搶奪而當場施以強暴、脅迫者，僅列舉防護贓物、脫免逮
    捕或湮滅罪證三種經常導致強暴、脅迫行為之具體事由，係
    選擇對身體自由與人身安全較為危險之情形，視為與強盜行
    為相同，而予以重罰。該擬制為強盜罪之強暴、脅迫構成要
    件行為，乃指達於使人難以抗拒之程度者而言（司法院釋字
    第630號解釋參照）。是以刑法第329條準強盜罪，其犯罪構
    成要件所稱「強暴、脅迫」，必須所施強暴、脅迫行為，達
    於使人難以抗拒之程度為限。查證人甲○○發現被告竊取財
    物後，旋在店外將被告攔下，要求被告交出竊取之藥酒，被
    告遂轉身揮拳毆打證人甲○○之後腦杓部位，惟未造成明顯
    外傷，亦未使證人甲○○無法抵抗；又證人張瀚伯與被告扭
    打時，被告多次以手肘推撞俾其脫逃，經證人張瀚伯追趕後
    ，被告又轉頭揮2拳，惟均未成傷等情，均業據證人甲○○
    、張瀚伯於警詢、偵查及原審之證述綦詳，是以堪認被告於
    脫免逮捕途中，雖有抗拒行為，然並未達致使上述證人不能
    抗拒之程度，尚與準強盜罪之構成要件不符，故被告此部分
    犯行，應僅涉犯刑法320條第1項之竊盜罪，原審蒞庭檢察官
    認應變更起訴法條云云，即屬無據。被告於行為時，因飲酒
    後，致其辨識行為違法及依其辨識而行為之能力顯著減低乙
    節，已如前述，應依刑法第19條第2項之規定減輕其刑。又
    被告有事實欄所載之犯罪科刑及執行情形，有本院被告前案
    紀錄表存卷可按，其受有期徒刑之執行完畢後5年以內再故
    意犯本件有期徒刑以上之罪，係屬累犯，應依刑法第47條第
    1項之規定，加重其刑，並依法先加後減。原審適用刑法第
    320 條第1項前段、第19條第2項、第47條第1項、第71條第1
    項、第41條第1項前段，刑法施行法第1條之1第1項、第2項
    前段，審酌被告有竊盜、搶奪、搶奪等前科，此有前揭紀錄
    表及上開判決書各1份在卷可參，是其素行非佳，其犯罪之
    動機、目的、手段實屬可議，惟所竊得財物業由被害人領回
    ，且犯罪所得財物價值甚微，所生危害亦屬輕微，及其犯罪
    後坦承犯行之態度等一切情狀，量處拘役拾伍日，並諭知易
    科罰金之折算標準。至原審蒞庭檢察官聲請併予宣告保安處
    分云云，然按刑法第89條第1項規定：「因酗酒而犯罪，足
    認其已酗酒成癮並有再犯之虞者，於刑之執行前，令入相當
    處所，施以禁戒。」，是得依該條施以禁戒處分，必「因『
    酗酒』而犯罪，足認其已『酗酒成癮』並有再犯之虞者」為
    要件。參酌被告雖有事實欄一所示之前科，惟前開案件均非
    其於飲酒後所為之犯行，嗣再犯本件犯行，即難據此認定被
    告符合上揭「因酗酒犯罪」、「有再犯之虞」之要件；且被
    告於本件犯罪後，已自行前往振興醫院就醫，持續服用藥物
    及其他治療，業據被告供述明確（見原審卷第103頁），並
    有振興醫院精神醫學部出院病例摘要4紙（見原審卷第109至
    112頁）附卷足證。是以，被告既已規則返診，本件即無依
    刑法第89條規定諭知被告施以禁戒處分之必要。經核認事用
    法俱無不合，量刑亦稱妥適。檢察官上訴意旨略以：(一)被告
    竊取財物後，尚與店員甲○○、張瀚伯發生扭打，並毆打警
    員，難謂被告犯後態度良好，原審量刑顯屬過輕云云。(二)被
    告雖於振興醫院按時門診，然仍無法改變本件係因酗酒而犯
    罪，足認被告已酗酒成癮並有再犯之虞之情形，原審認無施
    以禁戒之必要，顯有違誤云云。經查：(一)被告與店員甲○○
    及顧客張瀚伯發生扭打，僅係其為免遭逮捕所為之掙脫行為
    ，且未造成甲○○及張瀚伯明顯外傷，業據證人甲○○及張
    瀚伯證述在卷，況原審量刑已就被告之犯罪手段加以審酌，
    並無明顯失出。(二)按所謂酒癮，係指慢性而長期性無法自制
    的飲酒。屬一種病態性的飲酒，造成酒精依賴和濫用，無法
    停止或減量，喝醉後1、2天仍處於酩酊狀態，並有健忘現象
    ，因而引發社會適應困難。查被告於警偵審接受訊問時均意
    識清楚，對於案情亦能交待，並無喝酒後1、2天仍處於酩酊
    狀態、健忘等社會適應困難或依賴酒精之情狀，更無從認定
    被告有酗酒成癮之情狀，又被告雖有前科紀錄，然均非因飲
    酒而犯，且其於94年8月1日執行完畢出監至本件犯行，相隔
    2年之久，自難認定被告有酗酒成癮並有再犯之虞，而須令
    被告入相當處所施以禁戒之必要。是檢察官之上訴，均無理
    由，應予駁回。
三、被告乙○○經合法傳喚，無正當理由不到庭，爰不待其陳述
    逕行判決。
據上論斷，應依刑事訴訟法第368條、第371條，判決如主文。
本案經檢察官陳大偉到庭執行職務。
中    華    民    國    97    年    12    月    24    日
                  刑事第十五庭審判長法  官  吳昭瑩
                                    法  官  李釱任
                                    法  官  蘇隆惠
以上正本證明與原本無異。
不得上訴。
                                    書記官  吳玉華
中    華    民    國    97    年    12    月    24    日
附錄本案論罪科刑法條全文：
中華民國刑法第320條第1項：
意圖為自己或第三人不法之所有，而竊取他人之動產者，為竊盜
罪，處5年以下有期徒刑、拘役或500元以下罰金。


司法院資訊處製作；財團法人民間司法改革基金會備份。
